臺灣高等法院臺南分院刑事判決　　96年度重上更(一)字第17號
上　訴　人　臺灣臺南地方法院檢察署檢察官
上　訴　人
即　被　告　丙○○
選任辯護人　邱佩芳　律師
　　　　　　楊瀚濤　律師
　　　　　　賴玉山　律師
被　　　告　乙○○
上列上訴人因被告過失致死等案件，不服臺灣台南地方法院90年
度訴字第1342號中華民國92年4月24日第一審判決（起訴案號：
臺灣台南地方法院檢察署90年度偵字第9718號），提起上訴，判
決後，經最高法院發回更審，本院判決如下：
    主  文
原判決關於丙○○部分撤銷。
丙○○無罪。
其餘上訴駁回。
    理  由
一、公訴要旨
（一）起訴事實：丙○○在高雄市前鎮區○○○○路25號經營連
      豐和村食品有限公司，從事魚片加工販售業務，乙○○在
      台東縣台東市○○路○段 530巷16號即台東小野柳風景區
      經營「永秀行」十多年，販賣香魚片及其他食品雜貨。丙○○、乙○○均應注意依食品衛生法管理法第17條規定，
      以中文及通用符號顯著標示食品名稱、內容物名稱、重量
      、廠商電話號碼及住址、有效日期及其他中央主管機關公
      告指定之標示事項，以避免消費者誤食中毒，而依當時之
      情形，並無不能注意之情事，詎丙○○於87年某日，向不
      詳之供應商購入已剝皮淹漬且含有河豚毒之河豚生魚片，
      疏未注意依上開規定予以標示，即將之散裝出售給乙○○
      ，乙○○亦疏未注意依上開規定予以標示，或散裝陳列在
      永秀行出售，或自行以塑膠袋包裝，任憑遊客選購，迨88
      年6月間某日，朱德榮 、朱蔡玉葉前往台東小野柳風景區
      遊覽時，由朱蔡玉葉在乙○○經營之「永秀行」購買該有
      毒河豚製成之香魚片一包，帶回台南放在家中電冰箱內，
      嗣於89年4月2日上午10時30分許，朱德榮之胞兄甲○○帶
      其父母、配偶與四名孩子，駕駛自用小客車前往台南縣南
      化鄉梅嶺，行前自家中電冰箱內取出該包河豚肉製成之香
      魚片上車，車行途中，甲○○之子朱興文、朱興元兄弟分
      別取出食用該香魚片後，於同日中午12時許到達梅嶺欲用
      中餐時，兄弟二人先後發生嘔吐不適現象，經甲○○緊急
      送醫急救，朱興文（86年5月26日生）於同日下午2時許，
      抵達台南縣麻豆鎮新樓醫院時，因河豚中毒致呼吸衰竭死
      亡，朱興元（84年9月9日生）則轉送台南市新樓醫院治療
      ，延至同年4月5日晚上8時35分許，亦因河豚中毒致呼吸
      衰竭死亡。
（二）起訴法條：刑法第276條第2項、食品衛生管理法第32條第
      1項。
（三）起訴證據：
    1.被告坦承經營永秀行，販賣香魚片給遊客之供述。
    2.被告丙○○坦承將購買之香魚片半成品，加工製成香魚片
      後出售給被告乙○○之供述。
    3.證人朱德榮、甲○○之證述。
    4.有勘驗筆錄、解剖紀錄、驗斷書、相驗屍體證明書與法務
      部法醫研究所鑑定書在卷可稽及新樓基督教醫院朱興元病
      歷資料在卷可佐。
    5.有香魚片一包扣案可資佐證。
    6.扣案之香魚片，經送驗後檢出河豚毒為二六．八五ＭＵ／
      Ｇ，亦有行政院衛生署藥物食品檢驗局驗成績書存卷可證
      。
二、本院之判斷
（一）按犯罪事實應依證據認定之，無證據不得推定其犯罪事實
      ；又不能證明被告犯罪者，應諭知無罪之判決，刑事訴訟
      法第154條、第301條第 1項分別定有規定。認定不利於被
      告之事實，須依積極證據，苟積極證據不足為不利於被告
      事實之認定時，即應為有利於被告之認定，更不必有何有
      利之證據。此之所謂證據，須確屬能為被告有罪之證明，
      而無瑕疵可指者，始足當之；再者，犯罪事實之認定，應
      憑證據，所謂證據，須適於為被告犯罪事實之證明者，始
      得採為斷罪資料，如未能發現相當證據，或證據不足以證
      明，自不能以推測或擬制之方法以為裁判基礎；又所謂認
      定犯罪事實所憑之證據，雖不以直接證據為限，間接證據
      亦包括在內，然而無論直接或間接證據，其為訴訟上之證
      明，須於通常一般人均不致有所懷疑，而得確信其為真實
      之程度，始得據之為有罪之認定，倘其證明尚未達到此一
      程度，而有合理懷疑存在時，即應為無罪之判決（最高法
      院29年上字第2105五號、30年上字第816號、40年台上字
      第86號、53年台上字第2750號、76年台上字第4986號判例
      參照）。
（二）訊據被告二人均堅決否認有業務過失致人於死之犯行，被
      告丙○○辯稱：被告乙○○賣給朱德榮、朱蔡玉葉之香魚
      片，並不一定是其所轉售予被告乙○○之香魚片，況被告
      乙○○亦供陳曾向證人陳豊嘉購買香魚片，是被告乙○○
      於88年6月間販賣之香魚片是否確係向其所購，即有可疑
      ；再被告乙○○簽發之票號ＡＨ0000000號、金額
      新台幣（以下同）十萬元、發票日88年5月3日、付款人台
      東區中小企業銀行之支票，依乙○○之票據票根所載，係
      交付陳豊嘉作為貨款，經證人許欽發提示付款，證人許欽
      發雖供稱不認識陳豊嘉，該支票亦非陳豊嘉所交付，然係
      被告乙○○為交付貨款所簽發，再由他人未背書轉讓，因
      支票轉手過程並未有背書，無法一一查證，故而被告乙○○之貨源非僅由其供應等語；被告乙○○辯稱：伊並不知
      其所販售之香魚片係由含毒素之河豚所製造，否則伊不可
      能予以出售等語。
（三）經查：
    1.證人朱德榮、朱蔡玉葉於88年6月間某日，前往台東小野
      柳風景區遊覽時，由朱蔡玉葉在被告乙○○經營之「永秀
      行」購得扣案之香魚片，89年4月2日朱興元、朱興文兄弟
      食用扣案之香魚片後，朱興元因河豚中毒致呼吸衰竭於同
      日下午2時許死亡，朱興文經送醫，延至89年4月5日晚上8
      時35分許，亦因河豚中毒致呼衰竭死亡等事實，業據證人
      朱德榮、朱蔡玉葉、甲○○指述綦詳，並有有勘驗筆錄、
      解剖紀錄、驗斷書、相驗屍體證明書、法務部法醫研究所
      鑑定書及新樓基督教醫院朱興元病歷資料在卷可佐，而扣
      案之香魚片，經送驗後檢出河豚毒為二六．八五ＭＵ／Ｇ
      ，亦有行政院衛生署藥物食品檢驗局驗成績書存卷可證，
      前述事實，已堪認定。
    2.證人即共同被告乙○○證稱：（票號）0000000號
      （發票人乙○○、付款人台東區中小企業銀行、發票日期
      88年5月3日、金額新台幣十萬元）支票，係伊買香魚片而
      交給陳豐嘉，是開一個月的票等語（見原審卷195、196、
      346至348頁），則被告乙○○於88年4月間亦曾向陳豐嘉
      購買香魚片等物品共十萬元之事實，亦堪認定。雖上開支
      票之提示人為許欽發，此有台南區中小企業銀行安南分行
      91年12月25日（九一）南銀安分字第370號函在卷（見原
      審卷349頁）可稽，而證人許欽發證述：伊係從事欽料、
      菸酒生意，並未為買賣香魚片之工作，復不認識證人陳豊
      嘉，且該紙支票亦非證人陳豊嘉所交付等語，及證人陳豊
      嘉供稱與許欽發不認識等語（見原審卷403、404頁，本院
      前審上訴卷177頁），參酌支票持票人可以未背書轉讓支
      票等情，則證人許欽發、陳豊嘉前述之證述尚不影響前述
      「被告乙○○於88年4月間亦曾向陳豐嘉購買香魚片等物
      品共十萬元之」事實認定。又證人陳豊嘉雖否認於88年間
      與被告乙○○有何買賣香魚片之行為云云，惟此部分已涉
      及陳豊嘉自己可能受刑事訴追或處罰，且與前述乙○○證
      稱不符，證人陳豊嘉此部分之證述，尚無可採。
    3.按河豚魚有「有毒」及「無毒」之區分，且「無毒」之河
      豚魚仍准許供加工之用，又「有毒」、「無毒」河豚魚種
      其間區別非易，深涉專業判斷，由外觀分別是否含毒須專
      業技術人員始能操作，行政院農業局漁業署89年7月7日並
      公告加工時需留尾以供辨認，此有行政院衛生署91年10月
      7日衛署食字第0910060103號函在卷可稽（見原審卷311頁
      ）。再按香魚片僅為一普通名詞，並非僅限於河豚之加工
      產品，其原料僅部分是無毒河豚製作，此外尚有沙腸魚、
      石斑魚、沙梭魚、竹仔魚、剝皮魚、梅魚等多種魚類，此
      有行政院衛生署藥物食品檢驗局92年12月1日藥減伍字第
      6929225 210號函附卷可佐（見卷頁）。又被告乙○○係
      買入他人加工烘熟之已剝皮、淹漬並未留尾之香魚片直接
      販售給一般消費者，此業據被告丙○○證述明確，且有香
      魚片一包扣案可考，從而被告乙○○「不知香魚片為河豚
      製作」之所辯，應可採信。再者，縱使認為被告乙○○應
      該知道其所販賣之扣案香魚片為河豚所製作，然從其買入
      為他人已加工、烘熟、剝皮、淹漬並未留尾之香魚片直接
      販賣一點以觀，亦無從要求其能區別該香魚片是否有毒，
      而謂被告乙○○有注意義務之違反。
    4.公訴意旨又以：被告丙○○、乙○○於販售上揭香魚片時
      ，違反修正前食品衛生管理法第11條第3款食品有毒者，
      不得製造、加工與販賣之規定，應依同法第32條第1項規
      定科刑等語。惟按行為之處罰，以行為時之法律有明文之
      規定者，為限。又行為後法律有變更者，適用行為時之法
      律。但行為後之法律有利於行為人者，適用最有利於行為
      人之法律，刑法第1條、第2條第1項分別定有明文。查被
      告二人行為後，食品衛生管理法分別於89年2月9日、91年
      1月30日修正公布，將舊法第32條之刑法罰責，移至第34
      條（91年1月30日之修正，第34條並未再予修正），且該
      條規定除提高罰金刑罰之上限外，增列第34條第3項過失
      犯之規定，舊法並無處罰過失犯之規定，是揆諸刑法之前
      揭規定，自應適用舊法最有利於被告二人，即無處罰過失
      犯之餘地。查被告丙○○固不否認販售未標示香魚片內容
      物之食品與被告乙○○，被告乙○○固不否認販售未標示
      香魚片內容物之食品與一般消費者，惟尚難據此認定被告
      二人就該香魚片係含有河豚毒之河豚魚片有所認識，且衡
      諸常情，被告二人係從事食品販售業務之人，應無故意出
      售有毒或含有害人身體健康之食品予不特定之消費者而自
      毀商譽之理，故本件僅有無過失之問題，應無故意可言，
      是依修正前食品衛生管理法第32條既不處罰過失犯，被告
      二人之行為即難以該罪相繩。
    5.綜上所述，扣案之香魚片雖為被告乙○○所販售，惟尚難
      以其不知香魚片原料為河豚魚，而苛責被告乙○○有注意
      義務之違反。此外，本院亦查無被告乙○○有其他之過失
      。另被告乙○○除向被告杜文芳購買香魚片外，於88年4
      月間亦曾向陳豐嘉購買香魚片，已如前述，則被告乙○○
      於88年6月間售予朱蔡玉葉之香魚片，究係購自丙○○抑
      或陳豐嘉？即非無疑。從而，公訴人所舉之證據對於證明
      該香魚片是否確由被告丙○○所賣出等情，尚有合理性懷
      疑之存在，不足以證明被告丙○○犯罪。此外，本院復查
      無其他證據證明被告乙○○、丙○○二人確有公訴人所指
      訴之前揭犯行，自屬不能證明被告乙○○、丙○○二人犯
      罪。
三、被告丙○○部分，原審未依前述證據詳加推敲，遽憑前述公
    訴人提出之證據資料而論處被告丙○○罪刑，適用證據法則
    尚有違誤，被告丙○○上訴指摘原判決不當，為有理由，此
    部分應由本院撤銷原判決並改判被告丙○○無罪。
四、被告乙○○部分，原審因以不能證明被告乙○○犯罪，而為
    被告乙○○無罪之判決，於法核無違誤。檢察官仍執前詞提
    起本件上訴，為無理由，此部分應予駁回。
五、適用法律：刑事訴訟法第368條、369條第1項前段、第364條
    、第301條第1項。
本案經檢察官吳忠賢到庭執行職務。
中　　華　　民　　國　　96　　年　　8 　　月　　15　　日
                  刑事第三庭    審判長法　官  陳義仲
                                      法　官  宋明蒼
                                      法　官  蔡勝雄
以上正本證明與原本無異。
檢察官如不服本判決應於收受本判決後十日內向本院提出上訴書
，其未敘述上訴理由者並得於提起上訴後十日內向本院補提理由
書。
　　　　　　　　　　　　　　　　　　　書記官  汪姿秀
中　　華　　民　　國　　96　　年　　8 　　月　　16　　日
